【裁判字號】    95,訴,1786
【裁判日期】    970820
【裁判案由】    分割共有物
【裁判全文】
臺灣桃園地方法院民事判決              95年度訴字第1786號
原      告  乙○○○
訴訟代理人  丙○○
被      告  甲○○
訴訟代理人  黃政雄律師
上列當事人間請求分割共有物事件，於民國97年8 月6 日辯論終
結，本院判決如下：
    主  文
兩造共有坐落桃園縣龜山鄉○路○段大埔小段294 地號、同段29
1-8 地號、同段291-4 地號土地，地目旱，面積共計六二五七平
方公尺，合併分割方法為：如附圖所示Ａ部分（面積三四０七平
方公尺）、Ｅ部分（面積四平方公尺）分歸被告取得；如附圖所
示Ｂ部分（面積三八平方公尺）、Ｃ部分（面積一一六平方公尺
）、Ｄ部分（面積一一五平方公尺）、Ｆ部分（面積一七三三平
方公尺）、Ｇ部分（面積八四四平方公尺）分歸原告取得。
訴訟費用由被告負擔百分之五十五，餘由原告負擔。
    事實及理由
一、原告起訴主張：緣坐落於桃園龜山鄉○路○段大埔小段294
    、291-8 、291- 4地號之土地，地目皆為旱，面積合計6,27
    5 平方公尺（下合稱系爭土地），均為兩造所分別共有，其
    中原告就系爭294 地號、291-8 地號土地之應有部分均為三
    十六分之三十四，被告則均為三十六分之二，另原告就系爭
    291-4 地號土地之應有部分為九分之一，被告則為九分之八
    。雖兩造就系爭土地之應有部分面積差異甚大，但其地形完
    整無複雜情形而甚易分割，且兩造並無訂有不得分割之協議
    。又兩造雖於系爭土地各自建有建物，但建物均建築於各自
    應有部分較多之土地上，不生分割後須拆屋還地問題，從而
    本件並無因物之使用目的不能請求分割之事由，應得依法請
    求分割。惟兩造前屢經協議仍無法達成協議分割，爰依民法
    第823 條第1 項、第824 條之規定，提起本件訴訟，並聲明
    ：如主文所示等語。
二、被告則以：同意將系爭3 筆土地合併分割，惟如附圖所示C
    部分圍牆內水溝乃其所建，因有原告之圍牆，大雨來時常淹
    水，是原告應將圍牆拆除後縮或將水溝加大，使水溝順暢排
    水，如造成原告所分得面積縮減，其願將如附圖所示D 部分
    面積擴張補貼與原告等語置辯，並聲明：原告之訴駁回。
三、原告主張：系爭3 筆土地，均為兩造所分別共有，其中原告
    就系爭294 地號、291-8 地號土地之應有部分均為三十六分
    之三十四，被告則均為三十六分之二，另原告就系爭291-4
    地號土地之應有部分為九分之一，被告則為九分之八，兩造
    間就系爭土地並無不能分割之協議，又系爭土地屢經兩造協
    議仍不能分割等之事實，及系爭3 筆土地相毗鄰乙節，業據
    原告提出土地所有權狀、土地登記第二類謄本為證（見本院
    卷第4-6 、15-17 頁），且為被告所不爭執，復經本院履勘
    現場屬實，有勘驗筆錄及囑託桃園縣桃園地政事務所繪製之
    複丈成果圖在卷可稽（見本院卷第69-72 頁），應堪信為真
    實。
四、按各共有人得隨時請求分割共有物，但因物之使用目的不能
    分割或契約定有不分割之期限者，不在此限；共有物之分割
    ，依共有人協議之方法行之，分割之方法不能協議決定者，
    法院得因任何共有人之聲請，命為原物分配於各共有人，民
    法第823 條第1 項、第824 條第1 項、第2 項第1 款分別定
    有明文。次按，分割共有物之訴，係就有共有關係之共有物
    ，以消滅共有關係為目的，予以分割，使共有人就共有物之
    一部分單獨取得所有權之形成訴訟。兩筆土地之共有人及應
    有部分若非全部相同者，除經共有人全體同意外，法院不能
    任意予以合併分割。最高法院亦有91年台上字第728 號判決
    意旨可資參照。查兩造就系爭3 筆土地之應有部分固非完全
    相同，惟系爭土地為相毗鄰之3 筆土地，且兩造即全體共有
    人均同意合併分割，僅於本件起訴前就分割之方法不能協議
    決定，則依上法條規定及說明，原告請求合併分割系爭3 筆
    土地，即無不合，應予准許。次查，本件原告起訴之時，被
    告固因其於系爭土地上存有建物，而不同意原告斯時所主張
    之分割方案，惟於本件審理過程中，兩造達成完整保留上揭
    建物，並由兩造各自取得所屬建物之坐落土地之協議，是本
    院審酌上情，依兩造所同意之分割原則，延系爭291-4 土地
    地籍線，自北向南依其上建物之現況及兩造於現場之指界延
    伸，於通過建物後，再由測量人員依兩造各按其應有部分比
    例應取得之土地面積取出分割線（見本院卷第114 、115 、
    125 頁），使被告取得如附圖所示A 部分（面積3,407 平方
    公尺）、E 部分（面積4 平方公尺）之土地；使原告取得如
    附圖所示B 部分（面積38平方公尺）、C 部分（面積116 平
    方公尺）、D 部分（面積115 平方公尺）、F 部分（面積1,
    733 平方公尺）、Ｇ部分（面積844 平方公尺）之土地。
    而依上開分割方法，兩造各自取得符合按其應有部分比例所
    應得之土地面積，又系爭3 筆土地之公告現值均屬一致，有
    前述土地第二類登記謄本在卷可考，而無因取得土地價值不
    一而生之相互找補問題，且兩造所取得之土地均可依現有道
    路對外通行，此為兩造所均陳（見本院卷第115 頁），又為
    兩造所均同意之分割方法。綜上，可認上開分割方案符合共
    有人全體即兩造之利益，堪認係屬合法、適當、公平之分割
    方法。至於被告於本院依兩造上述之合意囑請地政測量人員
    繪製出載有上開分割方法之複丈成果圖（即附圖）後，另復
    辯稱：位於如附圖所示C 部分土地內之水溝因原告所有圍牆
    之故，常有淤塞之情，原告應將該圍牆拆除後縮或將水溝加
    大等語，惟查，兩造所取得之土地是否有如被告上開所辯稱
    之水溝淤塞致淹水情事而應如何解決，核屬兩造就自己所有
    之土地如何管理、處分之問題，並非本件分割共有物事件所
    應審酌者，是被告請求本院於本件分割共有物訴訟判命被告
    將上述圍牆拆除並後退或加大水溝云云，顯屬無據，附此敘
    明。
五、綜上所述，原告主張依民法第824 條規定，請求合併分割系
    爭土地為有理由，應予准許，爰將系爭土地分割如主文第1
    項所示。
六、末按，分割共有物具有非訟事件性質，兩造就共有物分割方
    法不能達成協議時，固得起訴請求裁判分割，然兩造各自主
    張之分割方法，僅供法院參考，法院依民法第824 條命為適
    當之分配，乃斟酌何種分割方法較能增進共有物之經濟效益
    ，並兼顧兩造利益以為決定，不受任何共有人主張之拘束，
    亦不因何造起訴而有不同，縱法院認原告請求分割共有物為
    有理由，依法決定方法分割，被告應訴並提出不同主張，促
    使法院就如何為適法分割形成積極心證，均為渠等按當時之
    訴訟程度為伸張或防衛權利所必要，如僅因法院准許原告分
    割共有物之請求或採納其分割方案，即命被告負擔全部訴訟
    費用，顯失公允；本院酌量兩造均可因本件分割共有物而獲
    得相同之利益，故以兩造共有人應有部分比例負擔訴訟費用
    方不致失衡，爰判決如主文第2 項所示。
七、本件事證已臻明確，兩造其餘之主張、陳述及所提之證據資
    料，核與判決結果無何影響，爰不一一論述，附此敘明。
八、據上論結，本件原告之訴為有理由，依民事訴訟法第80條之
    1 ，判決如主文。
中    華    民    國    97    年    8     月    20    日
                  民事第一庭    法  官  范明達
以上正本係照原本作成
如對本判決上訴，須於判決送達後20日內向本院提出上訴狀
中    華    民    國    97    年    8     月    20    日
                                書記官  張豐松


司法院資訊處製作；財團法人民間司法改革基金會備份。
